最高法院刑事判決　　　　　　　　　　　　　　　九十三年度台上字第二一六０號
　　　上　 訴　 人　台灣高等法院台南分院檢察署檢察官
　　　上訴人即被告　甲○○
　　　選 任辯護 人　鄭慶海律師
　　　上訴人即被告　乙○○
　　　選任辯護人　林瑞成律師
右上訴人等因被告等違反毒品危害防制條例案件，不服台灣高等法院台南分院中華民
國九十三年一月十四日第二審更審判決（九十二年度上重更(一)字第三九五號，起訴案
號：台灣台南地方法院檢察署九十一年度偵字第一六八、一四七二號），提起上訴，
本院判決如左：
    主  文
原判決撤銷，發回台灣高等法院台南分院。
    理  由
本件原判決認定上訴人即被告甲○○係台北縣新莊市○○路二十七號四樓大總科技有
限公司（下稱大總公司）負責人，上訴人即被告乙○○係甲○○大學同班同學，並曾
任大總公司顧問。甲○○於十餘年前，因經商結識綽號「老邱」之香港籍不詳姓名之
成年男子。民國九十年七月間某日，經「老邱」邀約至香港會合，「老邱」要求甲○
○提供走私運輸第一級毒品海洛因來台之管道，允諾事成給予報酬新台幣（下同）五
十萬元。甲○○為貪圖報酬而應允，表示可以大總公司名義進口物品以為掩護。同年
十月間某日，甲○○與「老邱」議定，擬將走私運輸進口來台之海洛因夾藏於油壓馬
達軸心孔內，以大總公司名義自大陸地區進口油壓馬達到台灣，以掩人耳目。同年十
一月間，甲○○向山東省濟寧市伊頓液壓公司訂購一百四十具油壓馬達，委請人在香
港之乙○○前往廣東省南海市辦理點收油壓馬達事宜。同年十一月二十一日，上開一
百四十具油壓馬達運至廣東省南海市建華機械有限公司（下稱建華公司）後，隨即轉
運至甲○○向建華公司承租位於南海市黃岐鎮之店鋪內，由乙○○點收無訛。數天後
，甲○○與「老邱」基於運輸海洛因及私運管制物品進口之犯意聯絡，於南海市黃岐
鎮之店鋪內，由甲○○與「老邱」共同拆卸其中六十具油壓馬達軸心內零件，把連軸
器（俗稱狗骨頭）抽掉，將先行包裝成直徑約二公分、長度約六公分，外表塗蠟，並
以黑色塑膠袋包裹之海洛因圓柱體六十個，由甲○○指導「老邱」藏置於該六十具已
拆除油壓馬達軸心連軸器之空隙中，再重組油壓馬達。藏置圓柱體物品予油壓馬達軸
心連軸器之空隙之事，適為經過之乙○○所目睹，乙○○詢問甲○○裝置何物，甲○
○答以：不是什麼好東西等語。乙○○明知甲○○與「老邱」將違禁物品藏置於油壓
馬達軸心連軸器之空隙內，猶與甲○○及「老邱」共同基於私運管制物品進口之犯意
聯絡，依甲○○之指示，辦理該批油壓馬達自大陸進口至台灣之事宜。嗣於同年十二
月十二日，乙○○以建華公司名義，委託「廣東出口商品基地建設佛山公司」出口該
批油壓馬達予大總公司，另由甲○○委託不知情之建泓報關企業股份有限公司（下稱
建泓報關公司），以大總公司名義向基隆關稅局報關進口該批油壓馬達，甲○○並指
示利用建泓報關公司於通關後，再運輸至高雄縣仁武鄉○○路八十一之六十五號大總
公司高雄分公司，由甲○○領取之後，再交付予「老邱」所指定之人。同年十二月三
十日，該批油壓馬達運抵基隆港，翌（三十一）日下午四時十分許，經法務部調查局
台南縣調查站（下稱調查站）、海巡署雲林機動查緝隊、海岸巡防總局岸巡四二大隊
及新營憲兵隊會同財政部基隆關稅局督察室、稽查組及機動隊人員，在台北縣汐止市
環球貨櫃場開驗檢查該批油壓馬達（進口報單號碼ＡＺ0000000000），查
獲其中六十具油壓馬達軸心孔空隙中，均夾藏海洛因一包，因而扣得海洛因六十包（
合計淨重一七七二‧一四公克）及毒品外包裝六十個（合計重七十九．三五公克）暨
藏置毒品之油壓馬達六十具等情。因而撤銷第一審之科刑判決，改判依想像競合犯關
係從一重仍論處甲○○共同運輸第一級毒品罪刑（處無期徒刑，褫奪公權終身），論
處乙○○共同私運管制物品進口罪刑（處有期徒刑三年）。固非無見。
惟查：（一）、刑事訴訟法第一百條之二準用第一百條之一第二項之規定，司法警察
（官）詢問犯罪嫌疑人製作之筆錄，如與錄音或錄影之內容不符者，除有急迫情況且
經記明筆錄者外，僅其不符之部分，明定不得作為證據；至於非因急迫情況且記明筆
錄，而未全程連續錄音或錄影之陳述，依同法條準用第一百條之一第一項，固屬違背
法定程序取得之供述證據，但其有無證據能力，則應依均衡原則，權衡個案違背法定
程序之情節、侵害權益之種類及輕重、犯罪所生危害程度等情狀，兼顧人權保障及社
會秩序與公共利益之均衡維護，作為判斷之準據，非謂一有違背，即一概認無證據能
力。又司法警察官、司法警察於詢問製作筆錄時，將受詢問人談話之真意妥適表現記
載於筆錄上，即無不可，故錄影帶聲音與筆錄之記載，於無關連性之細節稍有出入，
乃屬當然，其相符部分仍具證據能力，得採為判斷事實之依據。且審理事實之法院，
對於被告有利及不利之證據，應一律注意，詳為調查，並綜合全案證據資料，本於經
驗及論理法則定其取捨，並將取捨證據及得心證之理由於判決內詳為說明。如事實尚
非明確，基於公平正義之維護，而有應調查之證據未予調查，即予判決者，則有應於
審判期日調查之證據未予調查之違法。觀之卷附甲○○、乙○○二人於九十年十二月
三十一日在調查站接受調查之詢問筆錄，與原審勘驗調查錄影帶結果之準備程序勘驗
筆錄暨附件，二者不符部分，主要係甲○○、乙○○二人始終未「明言」扣案走私進
口之物為「毒品或海洛因」而已，但由甲○○就調查員之詢問以默認、點頭、搖頭、
不語、曰差不多、吞吞吐吐或顧左右而言他等情，可知調查員綜合甲○○、乙○○二
人之陳述而製作之該調查筆錄，除未明白回答「毒品、海洛因」外，其餘與彼二人之
供述仍然相符，則包括以點頭、搖頭代替言詞回答等相符部分應具證據能力。原判決
認乙○○當日之調查筆錄與錄影帶內容不符而全無證據能力，悉予摒棄不採，甲○○
之調查筆錄，僅上揭勘驗筆錄附件所載內容部分得作為證據，已難謂為適法。又原判
決既認勘驗甲○○當日調查錄影帶之勘驗筆錄附件即譯文始有證據能力，則該勘驗筆
錄記載甲○○供稱伊不能自大陸（廣東）出口，但乙○○在大陸有建華公司，乙○○
剛好在伊（大總）公司，乙○○知情，伊叫乙○○把馬達寄來台灣給伊，乙○○所謂
伊答應給付二、三十萬元云云，可能是乙○○以大勇公司名義向日本住友公司買貨沒
給錢，伊可以幫乙○○墊付這筆錢之意等語（原審更(一)卷第八十二至八十八頁），且
甲○○於第一審審理中亦供述曾允諾給乙○○該報酬，復陳稱乙○○本來就知道伊要
運輸毒品等語（第一審卷第一一七頁）。而乙○○自調查至偵查、審理亦皆坦承甲○
○允諾事成後給予二、三十萬元吃紅及代償日幣五十萬元左右之債務。原判決對此等
不利於乙○○之證據，俱未審酌，復未說明不予採納之理由，亦有判決理由不備之違
法。（二）、有罪之判決書事實一欄，為適用法令之依據，應將法院依職權認定與犯
罪構成要件有關之事項，詳記於事實欄，然後於理由內逐一說明其憑以認定之證據，
使事實及理由兩相一致，方為合法。原判決認乙○○目睹甲○○與「老邱」以黑色塑
膠袋及白色透明保鮮膜包裝之圓柱體，換裝於油壓馬達軸心內，祇知該圓柱體係違禁
物，不知係海洛因，因認乙○○與甲○○及「老邱」將該物走私進口台灣，乙○○僅
為懲治走私條例第二條第一項私運管制物品進口罪之共同正犯，就乙○○被訴共同運
輸第一級毒品罪部分，不另為無罪之諭知。然懲治走私條例第二條之私運管制物品進
口罪，以所私運之物品係「管制物品」為要件。至所稱之「管制物品及其數額」，同
條第四項規定由行政院公告之，行政院依此法律授權公告管制物品項目及其數額。則
乙○○故意私運進口之違禁物，究係前揭經行政院公告管制物品中之何種項目及物品
？自應於事實欄中明確認定，始足為適用法律之依據。原判決事實欄未記載乙○○知
悉為何種違禁物，僅泛謂其明知為「違禁物」，自不足為此部分適用法律及判斷其適
用當否之準據。況原判決於理由欄四既認乙○○不知私運之物品係管制進口之毒品海
洛因，而就其被訴運輸第一級毒品部分，說明不另為無罪諭知，卻又於有罪部分，認
其明知為違禁物，復有前後理由矛盾之違法。（三）、證據之證明力如何，雖屬事實
審法院自由判斷之職權，然其所為判斷仍應受經驗法則與論理法則之支配，非可自由
任意為之，否則即屬違背證據法則。甲○○就調查員所詢扣案之物（第一級毒品海洛
因），雖避重就輕，未明確答覆該物為「毒品或海洛因」，原判決仍認定甲○○知悉
「老邱」交其運輸及私運進口之違禁物係海洛因。乙○○雖始終辯稱不知伊走私進口
之違禁物係海洛因，然海洛因為全球公認之毒品，我政府查緝甚嚴，處罰亦重，吸毒
者無不高價購買，故其市價甚高，此為一般人周知之常識。原判決既認乙○○係甲○
○大學（機械系）同班同學，長期在甲○○負責之大總公司任職，其二人之關係自非
尋常，又皆係高級知識份子及有豐富社會閱歷之中年人。乙○○允諾至大陸廣東省替
甲○○驗收買自山東省之油壓馬達及辦理進口至台灣之手續，其既當場目睹甲○○及
「老邱」將以塑膠袋與保鮮膜包裝之小圓柱體藏放在油壓馬達軸心內，甲○○亦同樣
允諾給付乙○○前揭所述之鉅額報酬，該走私物既非鉅大，且藏在隱密之油壓馬達軸
心內，能否謂乙○○不知為毒品海洛因？要非無研酌之餘地。究竟乙○○所知之違禁
物為何？是否即係海洛因？與甲○○所犯運輸第一級毒品罪間有無犯意聯絡而為共同
正犯？即有調查釐清之必要。原審並未調查審明，遽行判決，有調查職責未盡之違法
。以上，或係檢察官對乙○○上訴及甲○○、乙○○上訴意旨所指摘，或為本院得依
職權調查之事項，應認原判決仍有撤銷發回更審之原因。原判決關於乙○○不另諭知
無罪部分，基於審判不可分原則，應併予發回。
據上論結，應依刑事訴訟法第三百九十七條、第四百零一條，判決如主文。
中　　　華　　　民　　　國　　九十三　　年　　　四　　　月　　二十九　　日
                              最高法院刑事第十一庭
                                  審判長法官  張　淳　淙
                                        法官  謝　俊　雄
                                        法官  蘇　振　堂
                                        法官  張　春　福
                                        法官  呂　丹　玉
      右正本證明與原本無異
                                              書  記  官
中　　　華　　　民　　　國　　九十三　　年　　　五　　　月　　 十一 　　日
                                                                        Ａ
